【裁判字號】    97,審小上,14
【裁判日期】    971107
【裁判案由】    清償借款
【裁判全文】
臺灣臺北地方法院民事判決            97年度審小上字第14號
上  訴  人  乙○○
                        3號2樓
被 上訴 人  上海商業儲蓄銀行股份有限公司
法定代理人  甲○○
上列當事人間清償借款事件，上訴人對於民國97年8月14日本院
臺北簡易庭97年度北小字第1775號第一審小額程序民事判決提起
上訴，本院判決如下：
    主  文
原判決關於命上訴人與原審被告蕭婉玲應連帶給付超過新臺幣伍
萬元及自民國九十六年十二月十七日起至清償日止，按年息百分
之十九．七一計算之利息及該部分假執行之宣告，暨訴訟費用之
裁判均廢棄。
上開廢棄部分，被上訴人在第一審之訴駁回。
上訴人其餘上訴駁回。
第一審訴訟費用由上訴人與原審被告蕭婉玲連帶負擔新臺幣伍佰
伍拾陸元，餘由原審被告蕭婉玲負擔，第二審訴訟費用新臺幣捌
佰捌拾參元由上訴人負擔，餘由被上訴人負擔。
    事實及理由
一、按對於小額程序之第一審判決，應於上訴狀內記載：1、原
    判決所違背之法令及其具體內容；2、依訴訟資料可認為原
    判決有違背法令之具體事實，民事訴訟法第436條之25定有
    明文。故小額訴訟當事人，可以原判決有違背法令為由提起
    上訴。次按依照當事人一方預定用於同類契約之條款而訂定
    之契約，如有民法第247條之1所列4款情形，按其情形顯失
    公平者，該部分約定無效，民法債篇第2章第24節有關保證
    人之權利，除法律另有規定外，不得預先拋棄民法739條之1
    定有明文。又言詞辯論期日，當事人之一造不到場者，得依
    到場當事人之聲請，由其一造辯論而為判決；如以前已為辯
    論或證據調查或未到場人有準備書狀之陳述者，為前項判決
    時，應斟酌之。民事訴訟法第385條亦有明文規定。上訴意
    旨以原審被告蕭婉玲於80年發卡時信用額度僅新臺幣（下同
    ）20,000元，然被上訴人於87年及92年為其調高信用額度時
    均未通知上訴人即逕行調高等語，於原審業已提出（原審97
    年6月12日言詞辯論筆錄，原審卷第25頁），原審未予審酌
    即逕依一造辯論為上訴人敗訴之判決，有違前開民法及民事
    訴訟法規定，上訴人提出本件上訴，即合於民事訴訟法第
    436條之25規定，應予准許。
二、本件被上訴人起訴主張：原審被告蕭婉玲（原審判決命蕭婉
    玲應給付部分，未據蕭婉玲上訴聲明不服，且本件上訴部分
    係基於上訴人個人事由提起，上訴效力不及於蕭婉玲，該部
    分判決已經確定）於民國80年7月間與上訴人訂立信用卡使
    用契約，並持用上訴人核發之VISA信用卡（卡號：00000000
    00000000）消費簽帳及預借現金（下稱系爭信用卡契約），
    上訴人則任連帶保證人，依約定條款第19條規定對於蕭婉玲
    所應支付之全部款項、債務及依本契約對被上訴人所負之一
    切損害賠償，暨因信用卡之性質所衍生之其他契約行為負連
    帶賠償之責，詎蕭婉玲使用後未依約繳款，至96年12月16日
    止尚結欠被上訴人消費款85,765元及利息5,656元總計
    91,421元未為清償，上訴人自應依前開約定條款負連帶清償
    責任。並聲明：上訴人與蕭婉玲應連帶給付被上訴人91,421
    元，及其中85,765元自96年12月17日起至清償日止，按年息
    百分之19.71計算之利息等語。
三、上訴人則以：原審於97年6月19日為宣示判決後發現上訴人
    並無得為一造辯論判決之情形，要求收回判決書正本，並於
    同年8月14日為第二次判決，顯可見原審判決有輕忽草率之
    事實。又被上訴人於起訴狀係記載「被告蕭婉玲於民國91年
    12月間起與原告訂立信用卡使用契約．．．。」，復於97年
    6月19日具狀改稱91年係西元1991年之誤，且被上訴人係以
    發卡經過11年半之後，與原審被告蕭婉玲另行訂立信用卡使
    用契約，要求保證人承擔責任，原判決不查且枉顧事實。再
    者，依據「信用卡業務自律公約」第壹章發卡業務三、發卡
    「6、發卡機構擬提高持卡人之信用額度時，如有信用卡保
    證人存在，應事先通知保證人並獲其書面同意」，原審被告
    蕭婉玲於80年發卡時信用額度僅2萬元，然被上訴人於87年
    及92年為其調高信用額度時均未通知上訴人，亦未得上訴人
    同意即逕行調高原審被告之信用額度為5萬元，原審判決於
    此顯有違背法令之情事等語置辯。
四、本件原審為被上訴人全部勝訴之判決。上訴人聲明不服，於
    本院聲明：原判決廢棄，被上訴人於第一審之訴駁回。被上
    訴人則於本院聲明求為駁回上訴。
五、得心證之理由：被上訴人依連帶保證契約起訴請求上訴人與
    原審被告蕭婉玲連帶給付系爭信用卡消費借貸款，為上訴人
    拒絕，並以前揭情詞置辯，茲就兩造爭點分述如下：
  （一）就原審分別於97年6月19日及97年8月14日為二次判決部
        分：
    1、按民事訴訟法第221條規定：判決，除別有規定外，應本
       於當事人之言詞辯論為之。判決之宣示，係就已成立之
       判決向外發表，並非判決之成立要件，經言詞辯論之判
       決，未依民事訟法第223條第1項宣示，而以送達向外發
       表者，不得謂判決尚未成立，雖其發表之方式違背訴訟
       程序之規定，判決亦不因而無效（最高法院33年上字第
       292號判例），惟前開民事訴訟法第221條規定則有關言
       詞審理原則，為判決形式上要件，欠缺形式要件之判決
       如法院組織不合法（例如：由書記官或二人組成合議制
       法院所為判決）或未經當事人言詞辯論辯論程序而送達
       之判決，除有特別規定者外，即不生判決之效力。
    2、經查，原審於97年6月12日言詞辯論期日終結當庭宣示改
       97年7月10日下午3時57 分續行審理，庭務員亦同時發給
       開庭通知，此據上訴人於本院97年10月24日言詞辯論時
       陳述甚明，核與原審言詞辯論筆錄及民事報到單之記載
       相符，應堪確認。是原審於當次期日並未終結言詞辯論
       程序，故原審雖於97年6月19日製作判決送達兩造，惟此
       應屬誤寄，既未經完整言詞辯論程序，依前揭說明其判
       決之形式要件即有欠缺而不生效力，核先敘明。
（二）就系爭信用卡契約訂定時間原審起訴狀記載有誤，是否為
      上訴人連帶保證契約擔保範圍部分：
    1、按當事人主張之事實，經他造於準備書狀內或言詞辯論
       時或在受命法官、受託法官前自認者，無庸舉證。自認
       之撤銷，除別有規定外，以自認人能證明與事實不符或
       經他造同意者，始得為之。民事訴訟法第279條第1項及
       第3項定有明文。又當事人一造所主張之事實於他造當事
       人不利，而他造當事人於準備書狀內或於言詞辯論時在
       受命法官或受託法官，為承認時為訴訟法上之自認；當
       事人先為不利於己之陳述，對造對之加以援用時，亦能
       有效成立自認，此即自發的自認。（最高法院87年度台
       上字第1290號判決）當事人自認之事實未經合法撤銷，
       法院即應受拘束，除法律有特別規定或屬法院應依職權
       調查之事項，或其自認之事實顯與真實情形不符者外，
       不得作相反之認定。
    2、經查，本件被上訴人於97年5月1日提起第一審簡易之訴
       ，起訴狀主張原審被告蕭婉玲於91年12間與被上訴人訂
       立信用卡使用契約，經上訴人於原審答辯狀中爰引，依
       前揭說明應屬自認。惟前述主張訂約之日期，不惟與兩
       造不爭執之信用卡申請書所載申請日期80年6月相距達11
       年之久而有顯著不符情形，不能逕採為判決之基礎。且
       被上訴人於原審另以準備書狀更正（97年6月19日）撤銷
       前開自認，更正後之訂約日期80年7月亦核與前開申請書
       之申請日期相近（信用卡申請至核准尚須相當時間），
       而可認起訴狀所載日期與事實不符，被上訴人前開更正
       行為自得發生撤銷自認之效力。準此，依被上訴人提出
       之信用卡申請書，認定上訴人係為原審被告蕭婉玲於80
       年6月申請之系爭信用卡債務為連帶保證等情，與事證相
       符，應屬可採。上訴意旨仍依被上訴人於原審之前開自
       認，辯稱被上訴人以核發信用卡經過11年半之後與蕭婉
       玲另行訂立之信用卡使用契約要求上訴人負連帶保證責
       任云云，洵非可採。
（三）上訴人連帶保證契約擔保之範圍與系爭信用卡額度部分：
    1、按依照當事人一方預定用於同類契約之條款而訂定之契
       約，為左列各款之約定，按其情形顯失公平者，該部分
       約定無效：免除或減輕預定契約條款之當事人之責任
       者。加重他方當事人之責任者。使他方當事人拋棄
       權利或限制其行使權利者。其他於他方當事人有重大
       不利益者。民法第247條之1定有明文。被上訴人以系爭
       信用卡約定條款第19條有：「保證人同意下列事項：
       （四）保證責任無最高限額，不得以乙方（即被上訴人
       ）所核定之信用額度為之抗辯。」之約定主張上訴人之
       保證責任不以系爭信用卡額度為限云云。惟查，系爭信
       用卡申請書及約定條款內容乃被上訴人預先擬定之契約
       ，供不特定之信用卡申請人締約時使用，核其性質，應
       屬定型化契約甚明，究其內容約定「保證責任無最高限
       額」等語，係加重連帶保證人之責任，且與信用卡之使
       用或擔保之風險以核准額度為限之社會通念不符，將導
       致信用卡之連帶保證人負擔非其所能控制之風險，又其
       約定條款字體細小致難以注意其存在，對上訴人顯失公
       平，依前揭民法第247條之1規定該部分約定應屬無效，
       上訴人僅就系爭信用卡額度範圍內負連帶保證之責。
    2、次按保證人與債權人約定就債權人與主債務人間所生一
       定債之關係範圍內之不特定債務，預定最高限額，由保
       證人保證之契約，學說上稱為最高限額保證。此種保證
       契約如定有期間，在該期間內所生約定範圍內之債務，
       不逾最高限額者，均為保證契約效力所及；如未定期間
       ，保證契約在未經保證人依民法第754條規定終止或有其
       他消滅原因以前，所生約定範圍內之債務，亦同。故在
       該保證契約有效期間內，已發生約定範圍內之債務，縱
       因清償或其他事由而減少或消滅，該保證契約依然有效
       ，嗣後所生約定範圍內之債務，於不逾最高限額者，債
       權人仍得請求保證人履行保證責任。（最高法院77年台
       上字第943號判例）又換卡行為，雖不影響保證契約，但
       因保證人對於保證債務應負責任範圍，以簽約時所約定
       範圍為限，嗣後發卡銀行提高信用額度、利率、違約金
       計算方式，增加保證人責任部分，超過原約定範圍者，
       不負保證責任。（臺灣高等法院暨所屬法院90年法律座
       談會民事類提案第3號參照）
    3、經查，系爭信用卡約定條款第19條約定：「保證人（即
       上訴人）對於甲方（即原審被告蕭婉玲及附卡人所應支
       付之全部款項、債務及依本契約對乙方（即上訴人）所
       負之一切損害賠償，暨因信用卡之性質所衍生之其他契
       約行為負連帶賠償之責。」。又被上訴人主張於80年發
       卡時核給原審被告蕭婉玲之額度為50,000元，此有兩造
       不爭執之信用卡申請書可稽（原審卷第33頁），應堪採
       信。上訴人辯稱原核准額度僅有20,000元云云，與前開
       事證不符，諉無足採。準此，原審被告蕭婉玲在此額度
       內享有刷卡消費之權利，並就消費金額與被上訴人發生
       消費借貸關係，擔任連帶保證之上訴人則在保證契約有
       效期間內就此額度內負擔連帶保證之責，屬於最高限額
       之保證，依前開說明，系爭信用卡保證契約在未經上訴
       人終止前，約定條款第19條範圍內之債務，在不逾最高
       限額者，上訴人均應負擔連帶保證責任。至於，被上訴
       人主張系爭信用卡額度於87年間調高為80,000元，嗣於
       92年間調高信用額度為110,000元等情，於被上訴人與原
       審被告蕭婉玲間固屬有效，惟此發卡後提高信用額度之
       行為，將增加上訴人保證責任，依前揭說明，上訴人就
       超過原核准額度50,000元部分自毋須負保證責任。
 （四）綜上所述，依系爭信用卡申請書上訴人係為蕭婉玲於80
       年6月申請之系爭信用卡債務為連帶保證，系爭信用卡約
       定條款第19條約定「保證責任無最高限額」等語，有民
       法第247條之1所列情形且顯失公平應屬無效，上訴人僅
       就被上訴人於80年發卡時核給原審被告蕭婉玲之額度即
       50,000元範圍內負擔連帶保證之責，不受被上訴人嗣後
       調高額度之影響。從而，上訴人本於連帶保證契約請求
       上訴人與原審被告蕭婉玲連帶給付50,000元，及自96年
       12 月17日起至清償日止，按年息百分之19.71計算之利
       息部分，為有理由，應予准許。逾此所為請求，為無理
       由，應予駁回。又，上開應准許部分，係依小額訴訟程
       序所為被告敗訴之判決，應以職權宣告假執行。原審就
       超過上開應准許部分，為上訴人敗訴之判決，並為假執
       行之宣告，自有未洽。上訴意旨就此部分指摘原判決不
       當，求予廢棄改判，為有理由。至於上開應准許部分原
       審判命上訴人給付，並為假執行之宣告，核無違誤，上
       訴意旨就此部分仍執陳詞指摘原判決不當，求予廢棄，
       為無理由，應駁回其上訴。
 （五）本件事證已臻明確，兩造其餘攻擊防禦方法及舉證，經
       本院審酌認與判決結果均無影響，爰不另一一論述，併
       此敘明。
六、據上論結，本件上訴一有理由，一部無理由。依民事訴訟法
    第436條之32第2項、第450條、第449條第1項、第79條，判
    決如主文。
中    華    民    國    97    年    11   月    7   日
                民事第六庭    審判長法  官  劉坤典
                                    法  官  傅中樂
                                    法  官  張松鈞
以上正本係照原本作成。
本判決不得上訴。
中    華    民    國    97    年  11   月     7  日
                                    書記官  賴敏慧


司法院資訊處製作；財團法人民間司法改革基金會備份。
